臺灣臺北地方法院刑事判決　　　　　　　　　　　　　　九十三年度訴字第七一號
　　公　訴　人　臺灣臺北地方法院檢察署檢察官
　　被　　　告　丙○○
　　　　　　　　　　　　中華民國台灣地區旅行證號碼：0000000000號
右列被告因違反臺灣地區與大陸地區人民關係條例等案件，經檢察官提起公訴（九十
二年度偵字第一六四七二號），本院判決如左：
    主  文
丙○○無罪。
    理  由
一、公訴意旨略以：被告丙○○、乙○○（業經本院判處有期徒刑六月，緩刑二年確
    定）為夫妻，其二人與甲○○（業經本院判處有期徒刑三月，緩刑二年確定）及
    綽號「吳小姐」姓名年籍不詳之女子共同基於使大陸地區女子林美嬌（另行移臺
    灣臺北地方法院併案審理）非法入境臺灣地區及與林美嬌共同基於行使使公務員
    登載不實公文書之概括犯意聯絡，由丙○○及乙○○二人介紹甲○○與「吳小姐
    」介紹之林美嬌為假結婚，並先由乙○○於民國九十一年七月二十八日陪同甲○○搭機至大陸福建省福州市與林美嬌辦理假結婚之手續，再由丙○○及乙○○於
    九十一年八月二十八日陪同甲○○持大陸地區之結婚證、公證書、結婚證明書及
    財團法人海峽交流基金會（下稱海基會）之證明書向台北縣石碇鄉戶政事務所辦
    理甲○○與林美嬌之結婚
    所掌之
    繼而由乙○○於次日陪同甲○○持上開登載不實之
    臺灣地區旅行證申請書、海基會之證明書及大陸地區之結婚證明書等文件向內政
    部警政署入出境管理局申請林美嬌來臺探親，而使該管公務員在前揭職務上所掌
    之旅行證申請書公文書上之審核欄內記載「民國九十一年八月十三日結婚」等不
    實事項，並據以核發記載不實之林美嬌中華民國臺灣地區旅行證，林美嬌即於九
    十一年十月三日行使該登載不實之中華民國臺灣地區旅行證非法入境臺灣地區，
    足以生損害於入出境機關對於入出境資料管理之正確性。嗣因林美嬌入境後數日
    即不知所蹤，經甲○○向臺灣臺北地方法院檢察署自首，並對乙○○及丙○○提
    出告訴，始查知上情等語。因認被告丙○○涉犯臺灣地區與大陸地區人民關係條
    例第七十九條第一項之使大陸地區人民非法進入臺灣地區罪嫌及刑法第二百十六
    條、第二百十四條之行使公務員登載不實文書罪嫌。
二、按犯罪事實應依證據認定之，無證據不得認定其犯罪事實。又不能證明被告犯罪
    者，應諭知無罪之判決，刑事訴訟法第一百五十四條第二項、第三百零一條第一
    項分別定有明文。又事實之認定，應憑證據，如未能發現相當證據，或證據不足
    以證明，自不能以推測或擬制之方法，為裁判基礎（最高法院四十年台上字第八
    六號判例參照）；且認定犯罪事實所憑之證據，雖不以直接證據為限，間接證據
    亦包括在內，然而無論直接證據或間接證據，其為訴訟上之證明，須於通常一般
    之人均不致有所懷疑，而得確信其為真實之程度者，始得據為有罪之認定，倘其
    證明尚未達到此一程度，而有合理之懷疑存在而無從使事實審法院得有罪之確信
    時，即應由法院為諭知被告無罪之判決（最高法院七十六年台上字第四九八六號
    判例參照）。
三、本件公訴人認被告丙○○涉犯違反臺灣地區與大陸地區人民關係條例及行使公務
    員登載不實文書等罪嫌，無非係以同案被告甲○○、乙○○之供述、同案被告林
    美嬌之供述及甲○○、乙○○、林美嬌之出入境記錄、結婚登記申請書、公證書
    、海基會證明、大陸地區結婚證、結婚證明書、戶口名簿、大陸地區人民進入臺
    灣地區旅行證申請書、保證書及
四、訊據被告丙○○固承認知悉甲○○與林美嬌結婚之事實，惟堅詞否認有何違反臺
    灣地區與大陸地區人民關係條例及行使公務員登載不實文書之犯行，辯稱：甲○○與林美嬌是真結婚，他們在大陸辦理結婚手續時，我人在台灣，但是他們入境
    臺灣及辦理旅行證進入臺灣的事情我不知道，因為當時我人在大陸，後來他們去
    石碇鄉公所辦理結婚登記時，我有跟著去，但是我不知道他們在辦什麼事情等語
    。
五、本件檢察官及被告主張之證據如左列所示，各該證據是否具有證據能力，應先分
    述之：
  (一)證人即同案被告甲○○之供述：
    證人甲○○於接受警員詢問及檢察官訊問時所為之陳述，為被告以外之人於審判
    外之言詞陳述，依刑事訴訟法第一百五十九條第一項之規定，前述陳述原則上均
    不具證據能力；惟證人甲○○於本院九十三年四月二十一日審理時，已基於證人
    地位、經合法具結、並在賦予被告對質詰問機會之情形下為證述，則其前開陳述
    ，即因其在本件公判庭至本院作證，而取得證據能力。
  (二)證人即同案被告林美嬌之供述：
    證人林美嬌於接受警員詢問及檢察官訊問時所為之陳述，為被告以外之人於審判
    外之言詞陳述，依刑事訴訟法第一百五十九條第一項之規定，前述陳述原則上均
    不具證據能力；惟證人林美嬌業經遣送返回大陸地區，無從於本院審理時到庭接
    受訊問，則依刑事訴訟法第一百五十九條之三第三款之規定，被告以外之人於司
    法警察調查中之陳述，得作為證據之要件，除審判中傳喚或訊問不能以外，仍需
    具備下列「證明犯罪事實之存否所必要」及「具有可信之特別情況」二要件。茲
    就證人林美嬌於接受警察詢問所為之供述有無符合上開二要件審查于後：
  1.必要性：
    證人林美嬌所證述之主要內容為其經由吳小姐及乙○○之介紹，與甲○○假結婚
    ，來台灣的是要賺錢工作之事實，其供述之內容應係為證明被告有無違反臺灣地
    區與大陸地區人民關係條例及行使公務員登載不實文書等犯行存在所不可或缺之
    證據，則其於接受警察詢問時所為之供述已符合傳聞法則例外必要性之意義。
  2.可信性之情況保證：
    所謂傳聞法則例外之可信性情況保證，其意義乃指某供述倘在特別可置信之狀況
    下所為時，縱不在審判官面前為其供述，或縱不給對方當事人有行反對詢問之機
    會，因其供述有虛偽之危險性本為不高，故可作為證據之謂（黃東熊著刑事訴訟
    法論第四一六頁參照）。證人林美嬌所證述之上開內容，核與證人甲○○證述之
    內容相符（詳如後述），已足使本院確信證人林美嬌於接受警察詢問時所為上開
    供述內容應屬真實，而符合可信性情況保證要件。
  3.綜上，證人林美嬌於接受警察詢問時所為上開供述，屬於被告以外之人於審判外
    之陳述，而屬傳聞證據，然因其供述完全符合傳聞法則例外之必要性及可信性之
    情況保證要件，依據刑事訴訟法第一百五十九條之三第三款之規定，具有證據能
    力。
  (三)證人即同案被告乙○○之供述：
  1.證人即同案被告乙○○於檢察官偵查時之供述，屬被告以外之人於偵查中向檢察
    官所為之言詞陳述，依刑事訴訟法第一百五十九條第一項，原則上不具證據能力
    ，再依刑事訴訟法第一百五十九條之一第二項之規定，由其立法意旨以觀，可知
    被告之對質詰問權於檢察官訊問證人時是否受到妥適保障，乃為判斷是否有該條
    所稱「顯有不可信之情況」之重要認定標準之一，查本件檢察官偵查中傳訊乙○○時，被告並未到庭而無機會對之為對質詰問，至檢察官於九十二年一月十一日
    偵訊時，乙○○及丙○○方同時在場接受檢察官訊問，惟檢察官並未讓渠二人有
    對質詰問之機會，則揆諸前述說明，即產生顯有不可信之情況，從而乙○○於偵
    查時之供述，乃不具證據能力。雖證人乙○○前於檢察事務官調查時曾亦到庭供
    述，惟證人乙○○於本院九十三年四月二十一日傳喚到庭後，因其為被告丙○○
    之配偶，依據刑事訴訟法第一百八十條第一項第一款之規定，拒絕作證，則其於
    檢察事務官調查時所為之供述，是否可適用刑事訴訟法第一百五十九條之三之規
    定，認定證據能力之有無，茲論述如下。
  2.按刑事訴訟法第一百五十九條之三規定：「被告以外之人於審判中有下列情形之
    一，其於檢察事務官、司法警察官或司法警察調查中所為之陳述，經證明具有可
    信之特別情況，且為證明犯罪事實之存否所必要者，得為證據：一、死亡者。二
    、身心障礙致記憶喪失或無法陳述者。三、滯留國外或所在不明而無法傳喚或傳
    喚不到者。四、到庭後無正當理由拒絕陳述者。」，查該條所列各款不能陳述之
    事由，係參考日本刑訴法第三二一條之規定而設，日本刑訴法第三二一條揭示之
    「不能供述」事由（死亡、身心障礙、在國外），究竟係屬限制性或例示性規定
    ，學說看法不一，但判例則採例示性規定之見解，而本條之增訂既係參考日本刑
    訴法第三二一條之立法例，則日本判例對於該條適用範圍之詮釋意見，應值參考
    。雖然我國刑事訴訟法第一百五十九條之三之立法體例與一般例示性規定之立法
    體例不同，但本條之立法目的既係為了解決證人不能至公判庭為供述時，檢察事
    務官及司法警察（官）所製作之詢問筆錄之證據能力問題，若該被告以外之人確
    實有傳喚或訊問不能之情形，且其筆錄又符合必要性及特別可信性情況擔保二要
    件之要求時，縱其不能到庭或不能訊問之事由與第一百五十九條之三所列四款之
    要件並非完全符合，但解釋上可認為本條所規定之四款情形僅屬例示規定，若有
    類似之情形，應仍有其適用而可賦予筆錄證據能力，以助於真實發現。故解釋上
    應可參照日本判例之見解，認為本條所列四款情形係屬例示規定為宜，以免因限
    制過嚴妨害真實發現（王兆鵬、陳運財等合著傳聞法則理論與實踐第一八四、一
    八五頁參照）。是本件證人乙○○於本院審理時不能供述之事由雖與刑事訴訟法
    第一百五十九條之三所列四款情形不相符合，揆諸前開見解，該條規定既屬例示
    規定，則本件情形應仍可適用該條規定，以查證人乙○○於檢察事務官調查時所
    為之供述是否具有證據能力，茲就證人乙○○於檢察事務官調查時所為之供述有
    無符合「證明犯罪事實之存否所必要」及「具有可信之特別情況」上開二要件審
    查于後：
  (1)必要性：
    證人乙○○所證述之主要內容為(1)林美嬌交付大陸女子吳小姐人民幣五萬五千元
    ，該吳小姐經由丙○○轉交新台幣七萬元由甲○○簽收及(2)
    利英一同去辦理，並由丙○○幫甲○○填寫資料之事實，而其供述之內容應係為
    證明被告有無臺灣地區與大陸地區人民關係條例及行使公務員登載不實文書等犯
    行存在所不可或缺之證據，則其於檢察事務官前之供述已符合傳聞法則例外必要
    性之意義。
  (2)可信性之情況保證：
    證人乙○○所供述之上開內容，核與證人甲○○及林美嬌之證述（詳如後述）相
    違，證人乙○○所為之上開供述顯與事實不相符合，而欠缺傳聞法則例外中之可
    信性情況保證要件。
  3.綜上，證人乙○○於檢察事務官訊問時所為上開供述，屬於被告以外之人於審判
    外之陳述，而屬傳聞證據，其供述雖符合傳聞法則例外之必要性要件，然不符合
    可信性之情況保證要件，是其供述不具證據能力。
六、茲依右開本院認定有證據能力之證據，認定事實如左：
  (一)查乙○○與甲○○因有為前開一、所述之違反臺灣地區與大陸地區人民關係條例
    及行使公務員登載不實文書等犯行，業經本院以九十二年簡字第一三八二號判決
    ，並經確定，經本院調取該案全部卷宗核閱屬實，並有該判決書一份附卷可稽。
  (二)本件之爭點乃為：被告丙○○有無與乙○○、甲○○等人一同前往台北縣新店市
    戶政事務所申請辦理結婚之
    知情之戶政人員登載於職務上所掌之
    恆台、甲○○等人之間對本件犯行有無犯意聯絡？
  1.證人甲○○雖於九十二年二月二十四日及九十二年五月二十八日檢察官偵訊時供
    稱：是乙○○及其老婆丙○○及大陸吳小姐介紹我到大陸結婚，乙○○說要給我
    八萬元，回來後和乙○○、丙○○去辦
    幣（以下同）一萬元，乙○○物色臺灣男子，丙○○物色大陸女子，並由丙○○
    向大陸女子收取二十餘萬元，再分給乙○○等語（見臺灣臺北地方法院檢察署九
    十一年他字第七五二二號卷第四八頁正面及第六十頁）。然其於本院九十三年四
    月二十一日審理時證稱：我是經由乙○○的介紹，由林美嬌出錢來做我掛名的妻
    子，乙○○有告訴我，如果我讓林美嬌掛名作我的妻子，我有好處可以拿，是乙○○帶我去大陸地區，而在台灣地區辦理相關之結婚登記手續，也是乙○○帶我
    去辦理的，被告並沒有與我一起去辦過手續，當時我還不認識被告，二十幾萬元
    都是被一名大陸女子及乙○○拿走的等語（見本院當日審理筆錄）；由證人甲○○於檢察官偵查中及本院審理時所證述之內容以觀，其內容相互矛盾，本院為確
    定證人甲○○所證述之內容究何與偵訊時所供述之內容歧異，乃提示上開偵訊筆
    錄內容，就其所供述內容不一之處，一一詢問證人甲○○：(1)被告如果沒有與你
    去辦，為什麼之前檢察官訊問你的時候，你說被告有替你辦理登記手續？證人甲○○答稱：我沒有與被告一起去辦手續，都是乙○○一起去辦理的，而且林美嬌
    答應要給我的錢都被乙○○拿走了等語；(2)你之前向檢察官講，說被告有給你一
    萬元是否實在？證人甲○○答稱：被告有給我一萬元沒錯，錢是林美嬌出的等語
    ；(3)你是否知道或是親眼看過其他臺灣人為了結婚的事情，向被告或是她先生乙○○來要錢？證人甲○○答稱：我只知道我自己而已，我沒有看過其他人等語（
    均見本院前開審理筆錄），故依據證人甲○○於本院審理時所為之證述內容，足
    見證人甲○○與林美嬌是由乙○○介紹認識，並由乙○○為渠等辦理假結婚手續
    ，被告並未幫甲○○辦理結婚登記手續，且從證人甲○○之證述，亦無從證明被
    告與乙○○間有何使林美嬌非法入境臺灣地區及行使使公務員登載不實文書之犯
    意聯絡之事實。
  2.雖證人甲○○證稱：被告自林美嬌處轉交一萬元予甲○○云云，惟查證人林美嬌
    於九十二年一月七日接受警察詢問時供稱：我是經由吳小姐介紹大陸假結婚工作
    ，我先拿人民幣六萬元作為結婚費用，於辦理結婚同日，見到吳小姐當場拿新台
    幣五萬元給乙○○，及新台幣一萬元給甲○○等語（見偵字卷第二六、二七頁）
    。隻字未提及其係經由被告介紹認識甲○○，亦未提及有交錢予被告轉交甲○○
    等情，則證人甲○○此部分之證述尚不足採。
  3.雖被告承認有與甲○○一同前往台北縣石碇鄉公所辦理結婚登記，惟辯稱其不知
    甲○○及乙○○等人在辦理何事等語，而證人甲○○復證稱：被告並未與我一起
    去辦理結婚登記手續等語明確，既無證據證明被告有與甲○○一同前往台北縣石
    碇鄉公所辦理結婚登記，並有為甲○○辦理結婚登記之行為，尚不得僅憑被告前
    開之供述，作為認定被告有本件犯行之證據。從而，被告於客觀上並無使林美嬌
    非法入境臺灣地區及行使使公務員登載不實文書之行為，主觀上亦無與乙○○有
    何使林美嬌非法入境臺灣地區及行使使公務員登載不實文書之犯意聯絡。
六、綜上所述，本件並無積極證據足以證明被告有本件臺灣地區與大陸地區人民關係
    條例及行使使公務員登載不實文書犯行，此外，復查無其他積極證據證明被告有
    何違反臺灣地區與大陸地區人民關係條例及行使始公務員登載不實文書之犯行，
    揆諸前開說明，既不能證明被告犯罪，應為被告無罪之諭知。
據上論斷，應依刑事訴訟法第三百零一條第一項，判決如主文。
本案經檢察官陳焜昇到庭執行職務。
中　　　華　　　民　　　國　　九十三　　年　　　五　　　月　　二十七　　日
                                      臺灣臺北地方法院刑事第九庭
                                          審判長法  官  葉建廷
                                                法  官  官信成
                                                法  官  林怡秀
右正本證明與原本無異。
如不服本判決，應於判決送達後十日內，向本院提出上訴狀。
                                                書記官  林義盛
中　　　華　　　民　　　國　　九十三　　年　　　五　　　月　　二十七　　日
